臺灣高等法院民事判決　　　　　　　　 99年度上易字第572號
　　上　訴　人　陳鳳珠
　　　　　　　　張鎮祥
　　　　　　　　謝陳麗吟
　　　　　　　　陳如璧
　　共　　　同
　　訴訟代理人　邱永祥律師
　　複代理　人　鄭夙芬律師
　　被上訴　人　施石桂蘭
　　訴訟代理人　葉海萍律師
　　複代理　人　蘇美玲律師
上列當事人間請求確認通行權存在等事件，上訴人對於中華民國
99年4月13日 臺灣板橋地方法院98年度訴字第1882號第一審判決
提起上訴，本院於99年12月29日言詞辯論終結，判決如下：
    主  文
上訴駁回。
第二審訴訟費用由上訴人負擔。
    事實及理由
一、上訴人主張：渠等為坐落臺北縣三重市○○段1388地號（下
    稱系爭土地）之共有人，北鄰1390地號，東鄰則為1385-8地
    號，並無適當通路與外界道路聯絡，係袋地，欲計畫將系爭
    土地作停車場使用，為求通行至外界道路，爰依民法第 787
    條規定主張袋地通行權。如藉由西鄰之原審被告李樹木、陳
    錫翰及上訴人謝陳麗吟、陳鳳珠、陳如璧共有之1449-2地號
    土地，再經及被上訴人所有之1455-5地號土地通行後，得與
    1455、1456地號土地 上之中正北路315巷16弄之既成巷道聯
    絡，被上訴人之土地只有13平方公尺，係畸零地，應屬損害
    最少之處所及方法， 爰依民法第787條規定，求為確認上訴
    人就原審被告李樹木、陳錫翰所有坐落1449-2地號土地上如
    原審判決附圖（下稱附圖） 甲案Ｂ部分所示面積7平方公尺
    ，及就被上訴人所有坐落1455-5地號土地如附圖甲案Ｃ部分
    所示面積13平方公尺土地有通行權存在，另原審被告李樹木
    、陳錫翰及被上訴人不得有任何妨害上訴人通行上開土地行
    為之判決。
    原審為上訴人部分勝訴之判決：確認上訴人就原審被告李樹
    木、陳錫翰所有坐落1449-2地號土地如附圖甲案Ｂ部分所示
    面積7 平方公尺之土地有通行權存在，原審被告李樹木、陳
    錫翰並應容忍上訴人通行；上訴人其餘之訴駁回。
    本件上訴人就其遭原審駁回部分提起上訴，原審被告李樹木
    、陳錫翰並未聲明不服。
    上訴人聲明：(一)原判決不利於上訴人部分廢棄。(二)確認上訴
    人就被上訴人所有坐落臺北縣三重市○○段第1455-5地號土
    地全部有通行權，被上訴人應容忍上訴人通行。補充略以：
    (一)依臺北縣建築管理規則第14條規定，工業區應面臨8 公尺
    現有巷道始能申請指定建築線，方能再據以申請建築執照。
    依附圖甲案，上訴人所有1388 地號土地能直接面臨8公尺之
    中正北路315巷16 弄之既成巷道，能申請指定建築線及建築
    執照，進而為通常之使用。(二)被上訴人所有之1455-5地號及
    其子所有之1454-17地號土地合併面積為87 平方公尺，依三
    重市都市計畫，建蔽率為70% ，若合併供作興建建物範圍至
    多60.9平方公尺，至少餘26.1平方公尺作為法定空地，面積
    遠大於1455-5地號土地（13平方公尺），則上開2 筆土地合
    理使用方式應係將建物全部興建於1454-17地號土地，1455-
    5 地號土地作為法定空地，上訴人請求通行作為法定空地之
    1455-5地號土地，被上訴人尚得收取租金，乃兩造及社會三
    贏局面。(三)被上訴人抗辯：上訴人得由1388地號土地南側之
    愛買賣場車道通行云云。惟上訴人若依上開方式通行臺北縣
    三重市○○○路315巷，需使用長達近百公尺、面積超過300
    平方公尺之1378地號土地，此通行權之存在必對1378地號土
    地產生至鉅損害，況愛買賣場僅規劃該車道為離去之單行單
    ，無法供車輛進入1388地號土地致無法經營停車場。退步縱
    愛買賣場願將該車道提供車輛進入1388地號土地，亦將造成
    使用單位不同、難以管理之情形，極易造成事故云云。
二、被上訴人聲明：駁回上訴。
    陳述略以：(一)上訴人所有之1388地號土地目前雖為袋地，惟
    伊所有1455-5地號土地並非既成巷道，屬伊得使用收益之土
    地，都市計畫使用分區為乙種工業區，南側為伊子施智仁、
    施智勇共有之1454-17地號土地， 面積僅74平方公尺，上開
    地號土地相連可合併使用，則伊所有之1455-5地號土地不能
    以畸零地視之。上訴人自1449-2地號土地北側進入1449地號
    土地再立即左轉，可直接與1455、1456地號合併之中正北路
    315巷16弄既成巷道相接， 該部分巷道寬達3.08公尺，一般
    車輛進出毫無問題，此種情形對周圍土地造成之損害最少，
    無須通行伊所有之1455-5地號土地。(二)伊與子所有土地如何
    合併使用，乃伊等之權利，並無配合上訴人設計建築之義務
    ，上訴人竟要求被上訴人將1455-5地號土地全部供其通行，
    造成1455-5地號無法與被上訴人之子所有1454 -17地號合併
    使用，非僅自私，亦於法無據。(三)上訴人所有之1388地號土
    地雖為乙種工業區土地，惟未臨計劃道路或既成巷道，並無
    建築線，依法根本不能為任何建築，自無可能作為停車場使
    用，而無考慮小型汽車能否通行之必要；況1388地號土地現
    況為雜草叢生之荒地，是以現況及未來使用方法而言，上訴
    人依附圖乙案即現狀出入方式即已足夠。(四)袋地通行權應限
    於必要之程度，且應選擇對鄰地損害最少之處所為之，目的
    不在解決鄰地之建築上問題。故上訴人所有1388地號土地之
    建築線問題，非其主張袋地通行權應解決之事項。(五)新北市
    三重區○○○路315巷16弄既成 巷道乃私設巷道，如欲符合
    臺北縣建築管理規則第14條規定可作建築線之「現有巷道」
    ，依該管理規則第2條第2款規定，需該土地所有人出具供公
    眾通行之同意書，上訴人雖提出停車場之申請，然非惟被上
    訴人並未同意將1455-5地號土地供作上訴人申請之停車場基
    地一部分，且該巷道之土地所有權分屬多人所有，上訴人迄
    未取得其中任何一人之同意書，根本無從申請建築執照。(六)
    除附圖乙案方式外，上訴人尚得藉由南方愛買賣場之車道進
    出對外連絡，可達大勇街，不僅最為方便，亦不擾鄰，對週
    遭環境之最小，雖車道距離長，惟既係利用現成之車道，完
    全不需施作任何工程，亦不剝奪鄰地之使用權。反觀上訴人
    若自被上訴人所有1455-5地號土地作為通路，則每天將會有
    數百部汽車進出1455、1456地號寬僅8公尺之中正北路315巷
    16弄之既成巷道，勢必對巷道旁之住戶產生極大困擾等語抗
    辯。
三、按確認法律關係之訴，非原告有即受確認判決之法律上利益
    者，不得提起之，民事訴訟法第247條第1項前段定有明文。
    所謂即受確認判決之法律上利益，係指因法律關係之存否不
    明確，致原告在私法上之地位有受侵害之危險，而此項危險
    得以對於被告之確認判決除去之者而言，最高法院42年臺上
    字第1031號判例參照。上訴人主張其對相鄰之被上訴人所有
    土地有通行權存在，為被上訴人所否認，則兩造對於上訴人
    得否對被上訴人主張袋地通行權爭執激烈，上訴人私法上地
    位難謂無受侵害之危險，又此項危險得以其對於被上訴人之
    確認判決除去，參照前揭說明，上訴人提起本件確認訴訟，
    有受確認判決之法律上利益。
四、兩造不爭執之事實：
  (一)上訴人乃系爭1388地號土地之共有人，該地號之地目為旱，
    面積2,391 平方公尺，使用分區為乙種工業區，有土地登記
    謄本可按（原審調字卷第6-7頁，訴字卷第17頁）。
    被上訴人乃系爭1455-5地號土地之所有權人，該地號之地目
    為田，面積13平方公尺，使用分區為乙種工業區，有土地登
    記謄本及新北市三重區公所簡便行文表可按（原審調字卷第
    10 頁，訴字卷第17頁）。
  (二)系爭1388地號土地之地理位置：北鄰1390地號，東鄰1385-8
    地號，南鄰1378 及946-3至946-13地號，西鄰1449-2地號（
    原審被告李樹木、陳錫翰、上訴人陳鳳珠、謝陳麗吟、陳如
    璧共有）及1455-5地號土地，與外界公路並無直接相通，係
    袋地，尚須利用其他相鄰土地始得與公路聯絡，有如附件所
    示之相鄰土地地籍圖可參（原審調字卷第8頁），並有1449-
    2 地號之土地登記謄本足憑（原審調字卷第11- 12頁），且
    為被上訴人所不爭執（原審訴字卷第21頁）。
  (三)被上訴人所有1455-5地號土地上並未鋪設柏油，南鄰為被上
    訴人之子施智仁、施智勇共有之1454-17 地號土地，有土地
    登記謄本及該2人之身分證影本在卷（原審訴字卷第29-30頁
    ）。
  (四)系爭1455、1456地號土地即為新北市三重區○○○路315 巷
    16弄之巷道所在，寬約8 米，為兩造所不爭執（原審訴字卷
    第54頁反面），並據原審勘驗筆錄載明（原審訴字卷第74頁
    ），且有該巷道之現場照片附卷（原審訴字卷第31頁、58頁
    上方照片）。
  (五)原審判決：確認上訴人就原審被告李樹木、陳錫翰所有1449
    -2地號土地如原判決附圖甲案Ｂ所示面積7 平方公尺之土地
    有通行權存在，原審被告李樹木及陳錫翰對此部分並未聲明
    不服而告確定。
五、本件爭點在於：上訴人主張藉由被上訴人所有之1455-5地號
    土地通行，係行使其袋地通行權對鄰地損害最少處所及方法
    ，有無理由？
  (一)按土地因與公路無適宜之聯絡，致不能為通常使用者，土地
    所有人得通行周圍地以至公路，但對於通行地因此所受之損
    害，應支付償金；前項情形，有通行權人，應於通行必要之
    範圍內，擇其周圍地損害最少之處所及方法為之，民法第
    787條第1項定有明文，此為袋地通行權。上開規定旨在調和
    土地用益權之衝突，以充分發揮袋地之經濟效用，促進物盡
    其用之社會整體利益。土地相鄰關係既係基於利益衡量原則
    而設，則依誠信原則，土地所有人不能因求自己之最大便利
    ，致對相鄰土地所有人造成逾越必要程度之損害，是袋地通
    行權僅在解決與公路無適宜聯絡之土地之通行問題，應限於
    必要之程度，且應選擇對鄰地損害最少之方法及範圍為之。
    亦即，通行範圍以使袋地得為通常使用為已足，不得因通行
    權人個人特殊用途考量而損及周圍地所有人之利益。至於是
    否與公路無適宜之聯絡致不能為通常之使用，應依其現在使
    用之方法判斷之；另是否為通常使用所必要，除須斟酌土地
    之位置、地勢及面積外，尚應考量其用途，最高法院85年度
    台上字第2057號、87年度台上第2247號、92年度台上字第
    1399 號、96年度台上字第584號判決意旨可供參考。
  (二)查上訴人所有之1388地號土地，現為空地，雜草叢生，並無
    任何整理開發，亦無任何建物及地上物，為上訴人所自承（
    原審訴字卷第15頁、89頁反面），並經原審及本審勘驗筆錄
    載明（原審卷第74頁，本院卷第81頁），且有現場照片可稽
    （原審訴字卷第42頁，本 院卷第124頁下方照片），可見依
    1388地號土地現在空置情形，通常使用之方法客觀上僅有管
    理維護之需。查原審判決上訴人對原審被告李樹木、陳錫翰
    所有之1449-2地號土地 如原判決附圖甲案Ｂ部分所示面積7
    平方公尺之土地有通行權存在，未據李樹木、陳錫翰聲明不
    服而告確定，是自上訴人所有1388地號藉由原判決附圖甲案
    Ｂ部分之北側7平方公尺，再 進入1449地號如原判決附圖乙
    案之Ａ部分5平方公尺後，立 即左轉進入1455、1456地號土
    地所在之8米寬既成巷道（新北市三重區○○○路315巷16弄
    ），其後即得與中正北路315巷之公路聯絡； 而1388地號土
    地進入1449-2地號土地之最短處為1.41公尺（即原判決附圖
    乙案之ef距離），客觀上足敷行人行走與機車通行之通路寬
    度，且上開之1449地號土地乃中華民國國有，現由財政部國
    有財產局管理，亦有土地登記謄本可按（原審訴字卷第51頁
    ），應無受阻通行之可能。亦即，1388地號土地按上開通行
    之順序及方法，可供行人與機車通行之通常使用程度，應足
    供1388地號依現在空置而需整理管理維護土地之必要；上開
    通行1449地號面積僅5平方公尺， 加上通行1449-2地號之面
    積為原審判決確定之7平方公尺後， 即得使1388地號達到與
    公路連絡之目的，所需通行鄰地之面積僅12平方公尺（7+5=
    12）；與上訴人主張：通 行原審判決確定之1449-2地號之7
    平方公尺、再通行被上訴人1455-5地號全部（面積13平方公
    尺），其後與中正北路315巷公路連絡之途徑， 通行鄰地之
    面積共計20平方公尺（7+13=20）， 二者相較，顯然以前者
    為對鄰地損害最少之方法及範圍。
  (三)雖上訴人主張：被上訴人之 1455-5地號原即為中正北路315
    巷16弄既成巷道之一部分，應有公用地役關係存在。本件確
    定通行權後，渠等欲將1388地號土地供作停車場使用，故原
    審判決之1449-2地號及被上訴人之1455-5地號全部作為通行
    權範圍，可供作渠等經營停車場之對外通路；被上訴人所有
    之1455-5 地號面積狹小，屬畸零地，與其子所有1454-17地
    號74平方公尺，合計僅87平方公尺，若供作興建建物按建蔽
    率70%計算，興建面積至多60.9平方公尺，則上開2筆土地合
    理使用方式係將建物全部興建於1454- 17地號，1455-5地號
    供作法定空地，被上訴人將1455-5地號同時供上訴人通行，
    被上訴人尚得收取租金，對兩造均有利等節，並提出「利用
    空地申請設置臨時路外停車場規劃書」文件為憑（本院卷第
    57- 68頁），已據被上訴人執詞否認。經查：
    1.按私有土地成為供公眾通行之既成道路，其所有權之行使
      受限制，而具有公用地役關係之存在，土地所有人不得違
      反供公眾通行之目的而使用；惟公用地役關係之成立，需
      符合供不特定公眾通行所必要，於公眾通行之初土地所有
      權人並無阻止之情事，並需經歷之年代久遠而未曾中斷等
      各項要件始足成立。查被上訴人所有之1455-5地號地號土
      地，左側固為1455、1456地號所在之中正北路315巷16 弄
      之既成巷道，有附件所示之地籍圖可參（本院卷第59頁）
      ，然上開中正北路315巷16弄，至（門牌）36 號止已鋪設
      瀝青路面，係供公眾通行使用；至於被上訴人所有1455-5
      地號土地上供放置貨櫃，係在上開315 巷16弄道路外之31
      號側面，並不影響道路之使用，已據新北市三重區公所98
      年5月13日之函覆明確（本院卷第96頁），復有 1455-5地
      號上放置貨櫃之照片可稽（本院卷第122 頁下方照片）。
      而被上訴人於84年間方自法院拍賣取得1455-5地號，並於
      84年12月22日辦妥所有權移轉登記，有該地號之土地登記
      謄本足憑（原審訴字卷第10頁）。綜上可知：被上訴人至
      84年間始取得1455-5地號所有權，迄今僅10餘年，尚未達
      經歷年代久遠之時間，況該地號土地位在中正北路315 巷
      16 弄之道路外，故土地上現放置貨櫃，並未影響上開315
      巷16弄道路之使用，益徵1455-5地號土地非供公眾通行之
      用，顯與前揭既成道路之要件有所未合，則上訴人主張被
      上訴人所有之1455-5地號為既成巷道，有公用地役關係存
      在，應無可採。
    2.斟酌:本件上訴人所有系爭1388地號土地之面積廣達2,391
      平方公尺，土地使用分區為乙種工業區，及現代社會生活
      多以汽車代步等因素，則1388地號土地於積極使用情事時
      有使用汽車對外通行之需。查1388地號南鄰1378地號，有
      附件所示之地籍圖可按（本院卷第59頁），1378地號土地
      現況為愛買大賣場，1378與系爭1388地號土地間有一寬約
      3 米之車道，係由賣場闢建供客戶車輛駛出，前可連結寬
      約4米之通道，對外通行至中正北路315巷，業經本院至現
      場勘驗明確，有勘驗筆錄及現場照片足憑（本院卷第82、
      93、123頁上下方照片、124頁上方照片）。雖1388地號土
      地與愛買賣場所在之1378地號土地之間，現況有設置淺綠
      色鐵皮圍籬（本院卷第93頁），然此圍範係上訴人為避免
      他人傾倒垃圾及停放車輛所設置，該圍籬設有門可以進出
      ，已據上訴人陳鳳珠及訴訟代理人陳明在卷（本院卷第81
      頁反面、82頁），足認系爭1388地號土地若有車輛之通常
      使用需要時，僅需將所設之圍籬門打開，即可藉由通行13
      78地號上現已存在之車道，而 得與中正北路315巷之公路
      連絡，核係上訴人於使用車輛之通常使用方法時對鄰地損
      害最少之範圍，核無要求通行被上訴人所有1455-5地號土
      地之需。
    3.上訴人雖謂：愛買賣場之車道並非既成巷道，渠等不得使
      用，況該賣場已向上訴人表示將設置永久之混凝土圍牆；
      又愛買賣場之車道係僅供離去之單行道，與上訴人需要之
      車輛進出不符，且使用者分屬不同單位，極易釀成事故云
      云。但上訴人依民法第787條第1項規定主張袋地通行權，
      應限於必要程度，且應選擇對鄰地損害最少之方法及範圍
      為之，在本件訴訟事實審言詞辯論終結前之事實係：系爭
      1388地號土地之現況，在與毗鄰之1378地號土地上即有可
      供車輛通行之車道存在，自無另行藉由通行其他鄰地並需
      支出費用闢建供車輛通行道路之必要，應屬對鄰地損害最
      少之方法及範圍，自無再考慮經由被上訴人所有1455-5地
      號全部土地供行使車輛之必要。又袋地通行權之行使，達
      到使袋地所有人依通常使用方法與公路有適宜之聯絡目的
      即足，至於通行時之實際進出路線，應屬判決確定後執行
      之具體事項，與袋地通行權要件是否符合無涉。1378地號
      土地非屬既成巷道，上訴人應另行依法向該地號土地所有
      權人主張袋地通行權，以茲解決。
    4.本件上訴人先於99 年5月13日上訴狀陳述：「判斷上訴人
      所通行土地是否能為通常之使用，應以能否使上訴人所有
      系爭土地建廠使用為核心參考依據」等語（本院卷第11頁
      ）；其後於同年8月19 日則又改稱：「上訴人自始計劃於
      該土地上經營停車場供人停放小型車輛」云云（本院卷第
      46頁），已見上訴人就系爭1388地號土地究欲為如何開發
      使用並無具體確定內容，臨訟翻異不一之情。不論上訴人
      就1388地號土地具體欲供作建廠抑經營路外停車場，在建
      築或申請經營時須符合何種建築管理之要件，然因袋地通
      行權之目的僅在解決袋地與公路聯絡之問題，不在解決上
      訴人1388地號土地建築上之問題（最高法院83年度台上字
      第1606號判決參照），本件相鄰土地已經本院斟酌1388地
      號土地以行人、機車及汽車等一般通常使用方法，達與公
      路有適宜聯絡之通路，詳如上述，上訴人自不能以上開通
      路與台北縣建築管理規則第14條規定或利用空地申請設置
      臨時路外停車場辦法之規定不合，而要求被上訴人所有之
      1455-5地號土地作超出上訴人得主張之袋地通行權必要範
      圍之犧牲，自屬無據。
    5.再上訴人依民法第787條第1項規定主張袋地通行權之方法
      及範圍，應與該規定要件是否相符予以判斷，並僅得於損
      害鄰地最少之方法及範圍行使，至於被上訴人所有1455-5
      地號土地欲與其子所有1454 -17地號土地如何合併使用，
      甚至空置荒廢，均屬被上訴人依法行使所有權能之範疇，
      非包括上訴人在內之其他人所得置喙，應由被上訴人自行
      決定，故上訴人所述：被上訴人將1455-5地號土地供渠等
      通行尚可收取償金，對兩造均有利云云，應非可採。
  (四)承上開說明，上訴人所有之1388地號土地，以原審判決確定
    之1449-2地號土地上如附圖甲案Ｂ部分7 平方公尺及國有之
    1449 地號上如附圖乙案Ａ部分5平方公尺後，即得與中正北
    路315 巷16弄既成巷道相通，上開通路寬度足敷以行人與機
    車通常使用之方式為之。上訴人若欲以汽車通常使用方式者
    ，則可藉由南鄰之1378地號上現已存在之車道駛出，即得與
    中正路315巷公路連絡。 既已有上開行人、機車及汽車之通
    常使用方法，自無另行再藉由被上訴人所有1455-5地號土地
    通行之必要，故上訴人訴請確認其對被上訴人所有1455-5地
    號土地全部有通行權存在，被上訴人應容忍其通行等節，與
    民法第787條第1項規定有所未合，應予駁回。
六、綜上所述，上訴人依民法第787條第1項規定，訴請確認其對
    被上訴人所有1455-5地號全部面積有通行權存在，被上訴人
    應容忍上訴人通行，為無理由，不應准許。原審就此部分為
    上訴人敗訴之判決，並無不合。上訴意旨指摘原判決不當，
    求予廢棄改判，為無理由，應予駁回。
七、據上論結：本件上訴為無理由，依民事訴訟法第449條第1項
    、第78條、第85條第1項本文，判決如主文。
中    華    民    國  100    年    1    月     19     日
                    民事第一庭
                      審判長法  官  張耀彩
                            法  官  盧彥如
                            法  官  林金吾
正本係照原本作成。
如不服本判決，應於收受送達後20日內向本院提出上訴書狀，其
未表明上訴理由者，應於提出上訴後20日內向本院補提理由書狀
（均須按他造當事人之人數附繕本）上訴時應提出委任律師或具
有律師資格之人之委任狀；委任有律師資格者，另應附具律師資
格證書及釋明委任人與受任人有民事訴訟法第466條之1第1項但
書或第2項（詳附註）所定關係之釋明文書影本。
如委任律師提起上訴者，應一併繳納上訴審裁判費。
中    華    民    國   100    年    1     月    19    日
                             書記官  張淑芳
附註：
民事訴訟法第466條之1（第1項、第2項）：
對於第二審判決上訴，上訴人應委任律師為訴訟代理人。但上訴
人或其他法定代理人具有律師資格者，不在此限。
上訴人之配偶、三親等內之血親、二親等內之姻親，或上訴人為
法人、中央或地方機關時，其所屬專任人員具有律師資格並經法
院認為適當者，亦得為第三審訴訟代理人。